ACORDAO-COMPLETO-2438632

ACÓRDÃO 5912/2021 ATA 11/2021 - SEGUNDA CÂMARA

VISTOS, relatados e discutidos estes autos de processo de aposentadoria de ex-servidores da Fundação Universidade Federal do Acre,
ACORDAM os Ministros do Tribunal de Contas da União, reunidos em sessão da Segunda Câmara, diante das razões expostas pelo relator e com fundamento na Constituição Federal, art. 71, III e IX e na Lei 8.443/1992, arts. 1º, V, e 39, II, em:
9.1. considerar legal e conceder o registro do ato de concessão inicial de aposentadoria de Jair Vicente Manoel;
9.2. reconhecer o registro tácito dos atos iniciais de concessão de aposentaria de Euvaldo Gonçalves da Silva, Julieta Franca de Oliveira e Maria Alves de Mendonca;
9.3 determinar à Secretaria de Fiscalização de Pessoal que dê imediato início aos procedimentos destinados à revisão de ofício dos atos de aposentadoria de Euvaldo Gonçalves da Silva, Julieta Franca de Oliveira e Maria Alves de Mendonca, nos termos do subitem 9.2.1 do Acórdão 122/2021-TCU-Plenário, relatado pelo Ministro Walton Alencar Rodrigues;
9.4. dar ciência desta deliberação aos interessados e à Fundação Universidade Federal do Acre.

Em análise Ato de Aposentadoria no âmbito da Fundação Universidade Federal do Acre.

Segunda Câmara

Fundação Universidade Federal do Acre.

3. Interessados/Responsáveis:
3.1. Interessados: Euvaldo Goncalves da Silva (XXX.180.268-XX); Jair Vicente Manoel (XXX.225.348-XX); Julieta Franca de Oliveira (XXX.157.612-XX); e Maria Alves de Mendonca (XXX.551.403-XX).

13.1. Ministros presentes: Bruno Dantas (Presidente), Augusto Nardes (Relator), Aroldo Cedraz e Raimundo Carreiro.
13.2. Ministros-Substitutos presentes: Marcos Bemquerer Costa e André Luís de Carvalho.

AUGUSTO NARDES

Adoto como relatório a instrução (peça 8) elaborada pelo auditor da Secretaria de Fiscalização de Integridade de Atos e Pagamentos de Pessoal e de Benefícios Sociais (Sefip) a seguir transcrita, a qual contou com a anuência do dirigente daquela unidade técnica e do representante do Ministério Público junto ao TCU (peças 9 e 10) :
"INTRODUÇÃO
1. Trata-se de atos iniciais de concessão de aposentadoria de Euvaldo Goncalves da Silva, Jair Vicente Manoel, Julieta Franca de Oliveira e Maria Alves de Mendonca, ex-servidores da Fundação Universidade Federal do Acre.
2. Os atos foram submetidos, para fim de registro, à apreciação do Tribunal de Contas da União (TCU) , de acordo com o art. 71, inciso III, da Constituição Federal. O cadastramento e a disponibilização ao TCU ocorreram por intermédio do Sistema de Apreciação e Registro de Atos de Admissão e Concessões, na forma dos arts. 2º, caput e incisos I a VI, e 4º, caput, da Instrução Normativa - TCU 78/2018.
EXAME TÉCNICO
Ato de Euvaldo Goncalves da Silva
3. O presente ato teve parecer do controle interno pela ilegalidade, em razão do pagamento de rubrica judicial referente a plano econômico (26,05%) , no valor de R$ 1.535,68, conforme contracheque atual (peça 2) . 
4. Ademais, verificou-se no ato do interessado o pagamento de rubricas judiciais relativas à incorporação de quintos, nos valores de R$ 762,24 e R$ 861,44 (peça 2) . 
5. Sobre o primeiro ponto, o TCU tem por indevido o pagamento de percentuais relativos a planos econômicos, ainda que decorrente de sentenças judiciais. Quanto a essa questão, é entendimento pacífico nesta Corte que essas parcelas não se incorporam indefinidamente aos vencimentos, pois têm natureza de antecipação salarial, sendo devidas somente até a reposição das perdas salariais havidas, o que ocorre na primeira data-base seguinte àquela que serviu de referência ao julgado. Nesse sentido, são inúmeros os arestos desta Corte, a exemplo do Acórdão 15722/2018-TCU-Primeira Câmara, de relatoria do Ministro Walton Alencar Rodrigues, e do Acórdão 1408/2019-TCU-Primeira Câmara, relatado pelo Ministro Bruno Dantas.
6. Assim, no que se refere ao pagamento de percentuais relativos a planos econômicos, a jurisprudência deste Tribunal, a exemplo do paradigmático Acórdão 2161/2005-TCU-Plenário, relatado pelo Ministro Walton Alencar Rodrigues, cristalizou-se no sentido de que: a) o pagamento destacado de vantagem decorrente de plano econômico deferida por sentença judicial não deve extrapolar a data-base seguinte à que serviu de referência ao julgado; b) vantagem decorrente de plano econômico não se incorpora à remuneração, a menos que orientação em sentido contrário esteja expressamente fixada na decisão judicial que a concedeu; c) quando a sentença judicial determinar expressamente incorporação de vantagem decorrente de plano econômico à remuneração, tal parcela deve ser paga  sob forma de vantagem pessoal nominalmente identificada (valores, e não percentuais) , sujeita exclusivamente aos reajustes gerais do funcionalismo e sem incidência do respectivo percentual sobre qualquer outra parcela.
7. Nesse sentido, prospera a posição firmada por ocasião da prolação do Acórdão 1857/2003-TCU-Plenário (Relator: Ministro Adylson Motta) , de que, 'excetuada a hipótese de a decisão judicial haver expressamente definido que a parcela concedida deva ser paga mesmo após o subsequente reajuste salarial, deve prevalecer a justa Súmula 322 do TST, cabendo a este Tribunal de Contas considerar ilegal o ato concessório, determinando a sustação dos pagamentos indevidos'.
8. A adoção de tal solução por parte do TCU constitui efetiva defesa da coisa julgada, pois estender o pagamento de parcelas antecipadas para além da data-base, sem expressa determinação judicial nesse sentido, seria extrapolar os limites do próprio julgado, consistindo em erro do gestor de pessoal na execução da ordem judicial. Assim, se encontra ilegal o pagamento atual. 
9. No que tange às parcelas decorrentes do exercício de função comissionada, de acordo com a firme jurisprudência do TCU, é legítima a incorporação de quintos de função com base nos critérios definidos pela Portaria - MEC 474/1987. 
10. Vale lembrar que o cálculo das FC estava previsto no art. 2º da Portaria - MEC 474/1987, o qual estabelecia que: 
Art. 2º. As Funções Comissionadas são previstas no Anexo I, devendo ser exercidas em regime de tempo integral. 
Parágrafo Único. A remuneração das Funções Comissionadas previstas no Anexo I terá valor igual ao da remuneração do Professor Titular da carreira do Magistério Superior em regime de Dedicação Exclusiva, com Doutorado, acrescida dos percentuais a seguir especificados:
FC-1 - 80%
FC-2 - 65%
FC-3 - 55%
FC-4 - 40%
FC-5 - 30%
FC-6 - 20%.
11. Tendo em vista as alterações de moedas ocorridas em julho de 1993 e junho de 1994, foi adotada a tabela de remuneração vigente em janeiro de 1995 como referência para o cálculo da referida VPNI.
12. A tabela a seguir apresenta os valores da VPNI integral para cada FC, conforme a jurisprudência do TCU (Acórdão 1915/2012-TCU-Plenário, relator Ministro Augusto Nardes) . 
	Funções Comissionadas - Portaria MEC 784/1987

	FUNÇÃO
	5/5 (10/10) 
	4/5 (8/10) 
	3/5 (6/10) 
	2/5 (4/10) 
	1/5 (2/10) 

	FC-1
	5.963,81
	4.771,04
	3.578,28
	2.385,52
	1.192,76

	FC-2
	5.466,83
	4.373,46
	3.280,09
	2.186,73
	1.093,36

	FC-3
	5.135,50
	4.108,40
	3.081,30
	2.054,20
	1.027,10

	FC-4
	4.638,52
	3.710,81
	2.783,11
	1.855,40
	927,70

	FC-5
	4.307,20
	3.445,76
	2.584,32
	1.722,88
	861,44

	FC-6
	3.975,87
	3.180,69
	2.385,22
	1.590,34
	795,17

	FC-7
	3.313,10
	2.650,48
	1.987,86
	1.325,24
	662,62

13.  Segundo informações constantes do ato, o inativo conquistou o direito a incorporar 5/5 de FC-4. Exame do seu contracheque atual demonstra que a soma dos valores recebidos referentes a quintos, judiciais e administrativo, totaliza R$ 1.942,97, valor que se encontra dentro do limite estabelecido pela jurisprudência do TCU (R$ 4.638,52) . 
Ato de Jair Vicente Manoel
14. O ato em favor de Jair Vicente Manoel recebeu parecer do controle interno pela ilegalidade em virtude do pagamento de parcela judicial referente a plano econômico (26,05%) .
15. Exame do contracheque atual do inativo revela, contudo, que tal valor deixou de ser pago (peça 2) . 
16. Apesar disso, consta de seus proventos parcela judicial referente à incorporação de quintos, no valor de R$ 4.439,72 (peça 2) . 
17. Conforme exposto anteriormente, o TCU considera legítima a incorporação de quintos de função com base nos critérios definidos pela Portaria - MEC 474/1987. 
18. Informações constantes do ato demonstram que o inativo conquistou o direito a incorporar 5/5 de FC-4, correspondentes a R$ 4.638,52, segundo tabela constante do Acórdão 1915/2012-TCU-Plenário, relator Ministro Augusto Nardes. Assim, o valor pago ao interessado (R$ 4.439,72) se encontra de acordo com a jurisprudência do TCU, estando legal a concessão. 
Ato de Julieta Franca de Oliveira
19. A concessão em favor da interessada teve parecer do controle interno pela ilegalidade, devido ao pagamento de parcela judicial referente a plano econômico (26,05%) , atualmente paga no valor de R$ 1.832,14 (peça 2) . 
20. Como explicado acima, a jurisprudência do TCU se consolidou no sentido de considerar ilegal o pagamento de percentuais relativos a planos econômicos, ainda que amparado por sentenças judiciais, uma vez que essas parcelas, por terem natureza de antecipação salarial, são devidas somente até a reposição das perdas salariais havidas e devem ser absorvidas pelos reajustes concedidos posteriormente. Assim, se encontra ilegal a concessão. 
Ato de Maria Alves de Mendonca
21. O ato da interessada teve parecer do controle interno pela ilegalidade, em razão do pagamento de parcela judicial referente a plano econômico (26,05%) , que corresponde atualmente a R$ 2.326,52 (peça 2) . 
22. Como exposto anteriormente, a jurisprudência do TCU se consolidou no sentido de considerar ilegal o pagamento de percentuais relativos a planos econômicos, ainda que amparado por sentenças judiciais, uma vez que essas parcelas, por terem natureza de antecipação salarial, são devidas somente até a reposição das perdas salariais havidas e devem ser absorvidas pelos reajustes concedidos posteriormente. Dessa forma, se encontra ilegal a concessão. 
CONCLUSÃO
23. Ante o exposto, tendo em vista o pagamento irregular de parcela judicial referente à URP nos atos de Euvaldo Goncalves da Silva, Julieta Franca de Oliveira e Maria Alves de Mendonca, cabe considerar ilegais suas concessões. 
24. Ademais, uma vez que o valor recebido a título de quintos se encontra dentro dos limites estabelecidos pelo TCU, cabe considerar legal a concessão de Jair Vicente Manoel. Contudo, deve-se ressalvar que o interessado não mais percebe rubrica judicial relativa à URP.
25. Destaque-se que a análise deste processo levou em conta os dispositivos da Resolução TCU 315/2020.
26. Ressalte-se ainda que os presentes atos completarão 5 anos no TCU em menos de 6 meses (janeiro e fevereiro de 2021) . 
PROPOSTA DE ENCAMINHAMENTO
27. Ante o exposto, conforme o preceituado no artigo 71, inciso III, da Constituição Federal de 1.988; c/c os artigos. 1º, inciso V, e 39, inciso II, da Lei 8.443/92, c/c os artigos 1º, inciso VIII, 260, §§ 1º, 2º e 4º, do Regimento Interno/TCU, e tomando por base as informações prestadas pelo órgão de controle interno e as verificações feitas pela unidade técnica, na forma prevista no artigo 260, caput, do Regimento Interno-TCU, propõe-se: 
27.1. considerar legal e determinar o registro do ato inicial de aposentadoria de Jair Vicente Manoel (CPF: XXX.225.348-XX) , com a ressalva de que a rubrica judicial de plano econômico (URP) não mais se faz presente nos proventos do interessado;	Comment by Luis Afonso Gomes Vieira: Não compreendi o sentido de se fazer essa ressalva.
27.2. considerar ilegais e recusar os registros dos atos iniciais de aposentadoria de Euvaldo Goncalves da Silva (CPF: XXX.180.268-XX) , Julieta Franca de Oliveira (CPF: XXX.157.612-XX) e Maria Alves de Mendonca (CPF: XXX.551.403-XX) ;
27.2.1. determinar à Fundação Universidade Federal do Acre, com fundamento no art. 4º, inciso I, da Resolução TCU  315/2020, que:
27.2.2. faça cessar os pagamentos decorrentes dos atos considerados ilegais, comunicando ao TCU, no prazo de quinze dias, as providências adotadas, nos termos dos art. 262, caput, do Regimento Interno do TCU, 8º, caput, da Resolução - TCU 206/2007;
27.2.3. informe aos interessados Euvaldo Goncalves da Silva (CPF: XXX.180.268-XX) , Julieta Franca de Oliveira (CPF: XXX.157.612-XX) e Maria Alves de Mendonca (CPF: XXX.551.403-XX) o teor do acórdão que for prolatado, alertando-os de que o efeito suspensivo proveniente de eventual interposição de recurso junto ao TCU não os exime da devolução dos valores indevidamente percebidos após a notificação, em caso de não provimento desse recurso; 
27.2.4. cadastre novos atos dos interessados indicados do subitem anterior, livre da irregularidade apontada, submetendo-os ao TCU no prazo de trinta dias, nos termos dos arts. 262, § 2º, do Regimento Interno do TCU e 19, § 3º, da Instrução Normativa-TCU 78/2018;
27.2.5. encaminhe ao TCU, no prazo de trinta dias, comprovante da data de suas ciências, nos termos do art. 4º, § 3º, da Resolução - TCU 170/2004."
	É o relatório.

não há

Procurador Júlio Marcelo de Oliveira.

PESSOAL. APOSENTADORIA. LEGALIDADE E REGISTRO DE UM DOS ATOS. INCORPORAÇÃO INDEFINIDA AOS VENCIMENTOS DE PARCELA DECORRENTE DE DECISÃO JUDICIAL NOS DEMAIS ATOS. RECONHECIMENTO DO REGISTRO TÁCITO E REVISÃO DE OFÍCIO DESSES ATOS, POR TEREM INGRESSADO NO TRIBUNAL HÁ MAIS DE CINCO ANOS.

APOSENTADORIA (APOS)

Secretaria de Fiscalização de Integridade de Atos e Pagamentos de Pessoal e de Benefícios Sociais (Sefip).

Trata-se de apreciação consolidada de quatro atos de concessão de aposentadoria encaminhados pela Fundação Universidade Federal do Acre para fins de registro, de acordo com o art. 71, inciso III, da Constituição Federal.
2.	Após as pertinentes análises, a Secretaria de Fiscalização de Integridade de Atos e Pagamentos de Pessoal e de Benefícios Sociais (Sefip) , com a anuência do representante do Ministério Público junto ao TCU (MPTCU) , propôs, além de determinações à universidade, julgar ilegais, negando-lhes registro, os atos de Euvaldo Gonçalves da Silva, Julieta Franca de Oliveira e Maria Alves de Mendonca, tendo em vista o pagamento irregular de parcela judicial referente à URP. 
3.	Foi proposto ainda considerar legal a concessão de Jair Vicente Manoel, concedendo-lhe registro, com a ressalva de que a rubrica judicial de plano econômico (URP) não mais se faz presente nos proventos do interessado. 
4.	Manifesto, desde já, minha concordância com as análises efetuadas pela Sefip no tocante à irregularidade no pagamento de parcela judicial referente à URP. De fato, a jurisprudência do TCU (a exemplo do Acórdão 2161/2005-TCU-Plenário, de relatoria do ministro Walton Alencar Rodrigues) consolidou-se no sentido de considerar ilegal o pagamento de percentuais relativos a planos econômicos, ainda que amparado por sentenças judiciais, uma vez que essas parcelas, por terem natureza de antecipação salarial, são devidas somente até a reposição das perdas salariais havidas e devem ser absorvidas pelos reajustes concedidos posteriormente. 
5.	A adoção de tal solução por parte do TCU, conforme bem observou a unidade técnica, constitui efetiva defesa da coisa julgada, uma vez que estender o pagamento de parcelas antecipadas para além da data-base, sem expressa determinação judicial nesse sentido, seria extrapolar os limites do próprio julgado, consistindo em erro do gestor de pessoal na execução da ordem judicial.
6.	A partir desse entendimento, caberia julgar ilegais, negando-lhes registro, os atos de Euvaldo Gonçalves da Silva, Julieta Franca de Oliveira e Maria Alves de Mendonca, nos termos propostos pela unidade instrutiva. 
7.	Não obstante, os atos foram disponibilizados ao TCU há mais de cinco anos, sem julgamento de mérito, nas datas especificadas a seguir:  Euvaldo Gonçalves da Silva, em 13/1/2016 (peça 3) ; Julieta Franca de Oliveira, em 22/1/2016 (peça 5) ; e Maria Alves de Mendonca, em 23/2/2016 (peça 6) . Dessa forma, impõe-se o reconhecimento de seu registro tácito, conforme estipulado pelo Supremo Tribunal Federal (STF) - em regime de repercussão geral - no Recurso Extraordinário 636.553. 
8.	Cabe também, à semelhança do encaminhamento adotado no recente Acórdão 122/2021-TCU-Plenário, de relatoria do eminente ministro Walton Alencar Rodrigues, determinar à Sefip que dê início imediato aos procedimentos de revisão de ofício dos referidos atos. 
9.	Por meio da referida decisão, o TCU, por unanimidade, acolheu o entendimento quanto ao registro tácito do ato de concessão de aposentadoria, de reforma ou de pensão após cinco anos de estes haverem sido submetidos ao TCU. O Pleno desta Corte entendeu também que é possível a revisão de ofício daqueles que estiverem eivados de ilegalidade, em análise não exauriente, no prazo de 5 anos, com base no art. 54 da Lei nº 9.784, de 1999, em perfeita consonância com a referida decisão proferida pelo Supremo Tribunal Federal.
10.	Por fim, registro que Sefip averiguou os parâmetros utilizados para o pagamento de parcelas decorrentes do exercício de função comissionada, utilizando, como referência a Portaria MEC 474/1987 e o Acórdão 1915/2012-TCU-Plenário, de minha relatoria. Ao final, a unidade técnica concluiu pela regularidade das incorporações constantes dos atos analisados.
11.	A par dessa conclusão, manifesto minha concordância com a proposta de considerar legal o ato de Jair Vicente Manoel, concedendo-lhe registro, tendo em vista que o inativo, conforme demonstrou a Sefip, conquistou o direito a incorporar 5/5 de FC-4, atendendo à tabela constante do Acórdão 1915/2012-TCU-Plenário e de acordo com a jurisprudência do TCU. Quanto à parcela judicial referente a plano econômico, a unidade técnica verificou em seu contracheque atual, que tal valor deixou de ser pago.
	Ante o exposto, Voto no sentido de que o Tribunal adote o acórdão que ora submeto à deliberação deste Colegiado.
TCU, Sala das Sessões Ministro Luciano Brandão Alves de Souza, em 13 de abril de 2021.
Ministro JOÃO AUGUSTO RIBEIRO NARDES 
Relator